臺灣高等法院高雄分院民事判決　九十二年度勞上易字第三一號
　　　上訴人即附
　　　帶被上訴人　　乙○○
　　　訴訟代理人　　柳聰賢律師
　　　被上訴人即
　　　附帶上訴人　　屏東縣佳冬鄉農會
　　　法定代理人　　甲○○
　　　訴訟代理人　　黃奉彬律師
當事人間給付退休金等事件，上訴人對於中華民國九十二年六月十一日臺灣屏東地方
法院九十二年度勞訴字第二號第一審判決提起上訴，屏東縣佳冬鄉農會為附帶上訴，
本院於九十三年六月二十三日辯論終結，判決如下：
　　　主　　　文
原判決關於駁回後開第二項其中之新台幣（下同）陸拾貳萬零伍佰元本息部分，並訴
訟費用之裁判，均廢棄。
屏東縣佳冬鄉農會應再給付上訴人新台幣陸拾參萬參仟貳佰伍拾元，及其中之陸拾貳
萬零伍佰元自九十二年四月八日起，其中之壹萬貳仟柒佰伍拾元自九十二年二月廿七
日起，均至清償日止，按週年利率百分之五計算之利息。
上訴人其餘追加之訴駁回。
附帶上訴駁回。
第一、二審訴訟費用，由上訴人負擔十分之一，餘由被上訴人負擔。
　　　事實及理由
一、乙○○起訴主張：其自民國（下同）六十二年十二月十日起任職於屏東縣佳冬鄉
　　農會（下稱佳冬農會），至九十年五月十六日已任職滿二十五年，依規定向佳冬
    農會申請退休，竟遭拒絕。又乙○○八十九年十一月至九十年四月任職期間之薪
    水應為每月新臺幣（下同）一萬七千元，佳冬農會卻僅發給一萬三千五百元，為
    此爰依農會人事管理辦法第五十二條第一項第二款、第五十四條第一項、僱傭契
    約及勞動基準法之規定，請求佳冬農會給付退休金及短付之薪資，聲明求為：佳
    冬農會應給付乙○○七十萬九千五百元，及自九十二年四月八日（起訴狀繕本送
    達翌日）起至清償日止，按年息百分之五計算之利息。
二、佳冬農會則以：佳冬農會因虧損經理事會決議全部員工薪資均調整為每月一萬三
    千五百元，乙○○八十九年十一月至九十年四月之薪資已全數匯入其帳戶。而乙
    ○○未經法定考選任用程序，並非佳冬農會編制內之員工，依農會人員管理辦法
    之規定，無法請求給付退休金，乙○○主張依勞動基準法請領退休金部分，依行
    政院勞委會九十二年七月二日勞動一字第０９２００３８２３７號函文見解，農
    會係人民團體，並無勞動基準法之適用。且縱認乙○○得請求退休金，亦應以每
    月一萬三千五百元為計算退休金之基準等語置辯。
三、原審判決佳冬農會應給付乙○○八萬九千元，及自九十二年四月八日起至清償日
　　止，按年息百分之五計算之利息。並為附條件之准免假執行宣告。並駁回乙○○
　　其餘之訴及假執行之聲請。乙○○不服，於本院求為判決：(一)原判決乙○○敗訴
　　之部分廢棄。(二)佳冬農會應再給付乙○○六十五萬四千五百元本息（即擴張請求
　　之金額為七十四萬三千五百元，其中退休金部分為七十二萬二千五百元）。答辯
　　聲明請求駁回佳冬農會之附帶上訴。佳冬農會提起附帶上訴，請求(一)原判決不利
　　於佳冬農會部分廢棄。(二)前開廢棄部分，乙○○在第一審之訴暨假執行之聲請均
　　駁回。答辯聲明請求駁回乙○○之上訴。
四、兩造不爭執之部分：(一)乙○○自六十二年十二月十日任職於佳冬農會，於九十年
　　五月十六日向佳冬農會申請退休。(二)乙○○任職期間每月薪資為一萬七千元，惟
　　自八十九年十一月至九十年四月，佳冬農會未經乙○○同意乃片面將薪資減為每
　　月一萬三千五百元。(三)乙○○未經考選任用程序而任職於佳冬農會。
五、本院判斷：
　(一)乙○○是否得請求給付退休金：
  　按農會法第四十九條之一第一款規定，關於各級農會人事管理辦法（下稱農會辦
    法）授權由中央主管機關定之。依該農會辦法第十二條規定：農會新進職員，除
    總幹事由理事會依法聘任外，應就公開考選之及格人員中聘僱；第十五條則規定
    ：農會現任員工不合規定資格者，應調整其職務。可見農會員工並不以考選及格
    者為限，對於未經考選及格之農會員工，既非可隨意令其去職，而僅能調整其職
    務，乙○○雖未經考選及格，非佳冬農會編制內之員工，惟乙○○自八十三年間
    即與其他員工輪值日夜勤務，此有佳冬鄉農會八十三年十月份員工值日夜輪值表
    可證（本院卷第四六頁），又依農會辦法第三十三條第一項之規定「農會員工應
    於受聘之日起十日內檢具有不動產之保證人二人以上之保證書或員工誠實保證保
    險向農會保證，其保費由員工自行負擔。」，乙○○對佳冬農會出具有員工保證
    書，有八十年間佳冬農會第四十八號保證書影本足按（本院卷第四十七頁），足
    證乙○○為佳冬農會之員工，並非臨時人員，佳冬農會自六十二年十月二十日起
    至九十年五月均為乙○○投保勞保、健保從未間斷，有勞工保險卡、九十年六月
    份繳納各項互助金明細表足稽（本院卷第五十、五十一頁），益證乙○○為佳冬
    農會之員工，如僅係臨時人員，佳冬農會豈有為其投保二十多年勞健保之理，另
    據屏東縣九十屏府農輔字第九三四五六號函及內政部台（八九）內社字第八九０
　　九六三五號函（本院卷第二二一、二二二頁）所指定之臨時員工乃農會確因季節
　　性業務需要，僱用臨時工，應訂定契約，其僱用期間不得超過六個月。惟兩造間
    並未訂立臨時工之書面契約，且乙○○六十二年十二月十日至九十年五月十日繼
    續工作從未中斷，並非限期六個月之季節性臨時工甚明，自無上開函釋之適用。
    又農會辦法第十六條規定：農會除總幹事外，初次擔任農會工作之新進員工，應
    先試用六個月，試用期滿成績優良者，予以正式聘任，試用期間品德不良或工作
    不力者，應即解聘。則農會新進員員工試用期間，以六個月為限。」（最高法院
　　八十九年度台上字第一四００號判決參照、本院卷第五十五頁），乙○○試用期
    間早已屆滿，並繼續工作長達二十七年半，係佳冬農會之員工，並非臨時工甚明
　　，佳冬農會抗辯乙○○臨時人員，自無可採。
　(二)農會辦法第五十二條規定「農會員工之退休應依左列規定辦法：二、服務農會滿
    廿五年或年滿六十歲服務農會滿十二年者得申請退休。」，並未規定僅限於經考
    選及格者始能請領退休金，又退休金之給付乃為雇主之義務，為雇主照顧勞工於
    其退休後享有相當品質之生活，乙○○繼續在佳冬農會工作達二十七年以上，其
    申請退休，自有農會辦法規定之適用，佳冬農會負有給付退休金之義務，佳冬農
　　會抗辯乙○○非屬農會編制內之員工，且未提撥退休準備金，不得依農會辦法規
　　定享有退休金之請求等語，乃係為規避給付退休金之義務，尚無可取。又退休金
    之核定，以其在職最後薪額為計算基準，服務年資每滿一年發給一．五個月薪給
    之一次退休金，服務年資之計算未滿一年之剩餘月數以比例計給之，未滿一個月
    者以一個月計。退休金總數最高不得超過五十三個月薪給基數，農會辦法第五十
    四條第一、二項定有明文。乙○○自六十二年十二月十日起任職於佳冬農會至九
    十年五月六日退休，計二十七年五月六日，折計為四十一點二五個月薪給基數，
    乙○○在職最後薪資每月為一萬七千元（佳冬農會片面調整為每月一萬三千五百
    元，不生變更原定工資之效力，詳後述），佳冬農會應給付乙○○之退休金為七
    十萬一千二百五十元（17,000×41.25） 。又據行政院勞工委員會九十三年三月
    二十六日勞動一字第０九三００一四一一五號函（本院卷第一五四頁）以農會信
    用部若非獨立於農會外之場所單位，則歸屬農會，依中華民國行業標準分類第六
    次修訂版規定，歸為人民團體依本會八十七年十二月三十一日台八十七勞動一字
    第五九六０五號公告，不適用勞動基準法。行政院農業委員會九十三年五月十八
    日農輔字第０九三０一二四三０一號函（本院卷第一九三頁）以農會信用部係依
    據農會法第四條農會任務而設立，係屬農會內部單位，其人事管理依農會人事管
    理辦法規定辦理，故非屬行政院勞工委員會所指之獨立於農會外之場所單位。乙
    ○○間有任職佳冬農會信用部，依上開說明，其申請退休，主張其中之八十八年
    一月一日至九十年五月十六日部分，佳冬農會依勞動基準法規定請求給付退休金
    （八七萬五千元），因其不適用勞動基準法之退休，應依農會人事管理辦法給予
    退休金，已如前述，故逕依應適用之規定計算，併此明。
　(二)乙○○是否得請求短付之薪資：
　　按工資之議定，須經勞雇雙方同意，無論勞方或資方皆無權以任何理由任意片面
　　變更工資。佳冬農會以虧損為由未與乙○○議定即片面調整乙○○之工資為每月
　　一萬三千五百元，尚不生變更原定工資之效力。佳冬農會自八十九年十一月起至
　　九十年四月止，共計六個月，僅每月給付乙○○一萬三千五百元，共短付二萬一
　　千元，乙○○請求佳冬農會給付八十九年十一月起至九十年四月止短付之工資二
　　萬一千元為有理由。
六、據上論結，乙○○請求佳冬農會給付退休金七十二萬二千五百元，在七十萬一千
    二百五十元本息，（原審退休金部分，僅請求六十八萬八千五百元本息），及其
    中六十二萬零五百元及自九十二年四月八日（起訴狀繕本送達翌日）起，其中一
    萬二千七百五十元（追加應准許部分）自九十三年二月廿七日起，均至清償日止
    ，按週年利率百分之五計算利息範圍內，應予准許（即被上訴人應再給付上訴人
    六十三萬三千二百五十元本息）。原審就上訴人請求給付退休金部分，僅判命給
    付六萬八千元本息，而駁回其餘退休金（不含追加部分）之請求，就上開應予准
    許部分，原審此部分判決自有未洽。乙○○上訴意旨就該部分指摘原判決不當，
    求予廢棄，為有理由，爰改判如主文第二項所示。另乙○○請求佳冬農會給付短
    付之薪資二萬一千元，應予准許，原審就此部分為佳冬農會敗訴之判決，核無違
    誤，佳冬農會附帶上訴指摘原判決不當，求予廢棄為無理由，應予駁回。
七、據上論結，本件上訴為一部有理由，一部無理由，依民事訴訟法第四百四十九條
    第一項、第二項、第四百五十條、第七十九條，判決如主文。
中　　　華　　　民　　　國　　九十三　　年　　　七　　　月　　　七　　　日
　　　　　　　　　　　　　　　　　臺灣高等法院高雄分院民事第六庭
~B1審判長法官　許明進
~B2法　　　官　謝肅珍
~B3法　　　官　張明振
正本係照原本作成。
不得上訴。
中　　　華　　　民　　　國　　九十三　　年　　　七　　　月　　　九　　　日
~B法院書記官　呂素珍
                                                                  Ａ
